【裁判字號】    97,訴,1878
【裁判日期】    980819
【裁判案由】    返還土地等
【裁判全文】
臺灣臺北地方法院民事判決              97年度訴字第1878號
原      告  丙○○
訴訟代理人  陳凱平律師
被      告  己○○
訴訟代理人  戊○○
            林志強律師
上  一  人
複  代理人  郭芳婷律師
被      告  乙○○
訴訟代理人  徐鈴茱律師
複  代理人  盧孟蔚律師
上列當事人間返還土地等事件，本院於民國98年8月5日言詞辯論
終結，判決如下：
    主      文
被告己○○應自坐落臺北市○○區○○段二小段四六九地號土地
上，如附圖編號Ａ部分所示，面積為貳拾點伍平方公尺之地上
物遷出，並拆除該地上物全部，將該部分土地騰空返還予原告及
其他全體共有人。
被告己○○應給付原告新臺幣捌佰陸拾元，及自民國九十七年一
月三十日起至清償日止，按週年利率百分之五計算之利息；暨自
民國九十七年一月二十二日起至將前項土地返還之日止，按月給
付原告新臺幣壹拾陸元。
被告乙○○應自坐落臺北市○○區○○段二小段四六九地號土地
上，如附圖編號Ｂ部分所示，面積為貳拾點伍平方公尺之地上
物遷出，並拆除該地上物全部，將該部分土地騰空返還予原告及
其他全體共有人。
被告乙○○應給付原告新臺幣柒佰捌拾肆元，及自民國九十七年
一月三十日起至清償日止，按週年利率百分之五計算之利息；暨
自民國九十七年一月二十二日起至將第三項土地返還之日止，按
月給付原告新臺幣壹拾陸元。
原告其餘之訴駁回。
訴訟費用由被告負擔。
本判決於原告分別以新臺幣壹佰壹拾貳萬捌仟元為被告己○○、
乙○○供擔保後，各得假執行。但被告己○○、乙○○各以新臺
幣佰拾捌萬肆仟元為原告預供擔保，各得免為假執行。
原告其餘假執行之聲請駁回。
    事實及理由
壹、程序方面：
    按訴狀送達後，原告不得將原訴變更或追加他訴，但請求之
    基礎事實同一、擴張或減縮應受判決事項之聲明者，不在此
    限，民事訴訟法第255條第1項第2款、第3款定有明文。查原
    告起訴時，其聲明為：(一)被告己○○應將坐落臺北市○○區
    ○○段2小段469地號土地上（下稱系爭土地）如附件一斜線
    部分所示（面積以實測為準）之地上物全部拆除，將基地騰
    空返還原告及其他全體共有人。(二)被告己○○應給付原告及
    其他全體共有人新臺幣（下同）45萬6,847 元整，及自本起
    訴狀繕本送達之翌日起至清償日止，按年息5％ 計算之利息
    ；暨自民國97年1 月21日起至將前項土地騰空返還之日止，
    按月給付原告及其他全體共有人1萬0,950元整。(三)被告乙○○應將坐落系爭土地上如附件二斜線部分所示（面積以實測
    為準）之地上物全部拆除，將基地騰空返還原告及其他全體
    共有人。(四)被告乙○○應給付原告及其他全體共有人40萬9,
    758 元，及自本起訴狀繕本送達之翌日起至清償日止，按年
    息5％計算之利息；暨自97年1 月21日起至將第3項土地騰空
    返還之日止，按月給付原告及其他全體共有人1萬0,950元。
    (五)願供擔保請准宣告假執行。嗣原告於98年4 月17日具狀將
    聲明變更為：(一)被告己○○應自坐落系爭土地上門牌為臺北
    市○○區○○里○鄰○○路120巷49號1 樓所建如附圖編號Ａ
    部分所示，面積為23.5平方公尺之地上物遷出，並應將上開
    地上物全部拆除，將該土地騰空返還原告及其他全體共有人
    。(二)被告己○○應給付原告6,740 元，及自本起訴狀繕本送
    達之翌日起至清償日止，按年息5％計算之利息；暨自97年1
    月22日起至將前項土地騰空返還之日止，按月給付原告128
    元。(三)被告乙○○應自坐落系爭土地上門牌為臺北市○○區
    ○○里○鄰○○路120巷51號1 樓所建如圖編號Ｂ部分所示，
    面積為23.5平方公尺之地上物遷出，並應將上開地上物全部
    拆除，將該土地騰空返還原告及其他全體共有人。(四)被告乙○○應給付原告6,179 元，及自本起訴狀繕本送達之翌日起
    至清償日止，按年息5％計算之利息；暨自97年1月22日起至
    將第3項土地騰空返還之日止，按月給付原告128元。(五)願供
    擔保請准宣告假執行。揆諸前開規定及說明，自應認原告追
    加請求被告自系爭土地地上物遷出及減縮相當於租金不當得
    利數額係屬合法，應予准許，合先敘明。
貳、實體方面：
一、原告主張：原告為系爭土地共有人之一，應有部分為2 萬分
    之67，系爭土地上有門牌臺北市○○區○○路120巷49、49-
    1、49-2號及51、51-1、51-2號之5層樓建物（春芳家園社區
    所屬C 棟大樓）乙棟（下稱春芳家園大廈），原告為春芳家
    園大廈49號2 樓之區分所有權人；被告己○○為春芳家園大
    廈49號（1 樓）建物所有權人；被告乙○○為春芳家園大廈
    51號（1 樓）建物所有權人。被告己○○、乙○○未經春芳
    家園大廈全體區分所有權人之同意，分別於屬全體區分所有
    權人共有之系爭土地，如附圖所示編號Ａ、Ｂ部分，面積各
    為23.5平方公尺之土地上（下稱系爭土地Ａ部分、系爭土地
    Ｂ部分），擅自搭建圍牆及鐵皮屋頂雨棚，圍起供自己使用
    ，侵害原告本於所有權所應有之權利，原告自得依民法第76
    7條、第821條之規定請求被告遷出、拆除渠等占用部分地上
    物，並將該土地返還原告及全體共有人。又被告無權占用系
    爭土地，致原告受有損害，原告亦得依民法第179 條之規定
    ，請求被告給付相當於租金之不當得利，而系爭土地鄰近臺
    北市政府、信義計畫區商圈，被告己○○自承每月租金1萬5
    ,000 元，是應以土地申報地價年息10％ 計算之等語。並聲
    明：(一)被告己○○應自坐落系爭土地上門牌為臺北市○○區
    ○○里○鄰○○路120巷49號1 樓所建如附圖編號Ａ部分所示
    ，面積為23.5平方公尺之地上物遷出，並應將上開地上物全
    部拆除，將該土地騰空返還原告及其他全體共有人。(二)被告
    己○○應給付原告6, 740元，及自本起訴狀繕本送達之翌日
    起至清償日止，按年息5％計算之利息；暨自97年1月22日起
    至將前項土地騰空返還之日止，按月給付原告128 元。(三)被
    告乙○○應自坐落系爭土地上門牌為臺北市○○區○○里○
    鄰○○路120巷51號1樓所建如圖編號Ｂ部分所示，面積為23
    .5 平方公尺之地上物遷出，並應將上開地上物全部拆除，
    將該土地騰空返還原告及其他全體共有人。(四)被告乙○○應
    給付原告6, 179元，及自本起訴狀繕本送達之翌日起至清償
    日止，按年息5％計算之利息；暨自97年1月22日起至將第三
    項土地騰空返還之日止，按月給付原告128 元。(五)原告願供
    擔保，請准宣告假執行。
二、被告方面：
  (一)被告己○○則以：由訴外人即原始購買人鄭溪圳購買春芳家
    園買賣契約書特約第3 條載明：「春芳家園編號C1、C2一樓
    間之走道（如附圖）歸C1、C2壹樓使用，不得供他戶作出入
    之用。」、證人黃榮村之證述，及春芳家園大廈規約第2 條
    第2 項之規定，可見春芳家園大廈原始承購戶間就系爭土地
    確有分管協議，同意被告己○○使用系爭土地Ａ部分，且自
    74年迄今均由被告己○○劃定使用範圍占有管領，其他住戶
    均未表示異議，此由證人甲○之證述為證，且春芳家園大廈
    95年1月4日第2 次區分所有權人會議決議關於空地部分仍依
    現行使用方式處理，原告亦出席上開會議，是被告己○○就
    系爭土地Ａ部分乃屬有權占用，且原告亦應受此分管契約之
    拘束。雖臺北市建築管理處函覆系爭土地空地搭建建物曾被
    檢舉為違建，但此為匿名檢舉，不足以證明有原始承購戶就
    被告己○○占有系爭土地曾表達反對之意思。另原告並非原
    始承購戶，且原告自79年購買入住春芳家園大廈後，未曾表
    示反對或提起訴訟，迄今始提出本件訴訟乃為使被告同意春
    芳家園大廈改建。而證人李克齊為春芳家園大廈前任主任管
    理委員，所為證述應不足採。又被告己○○否認原告所提春
    芳家園大廈95年3 月11日區分所有權人會議記錄之形式上真
    正。縱上開書證為真正，然僅得證明94年始成立之管理委員
    會及區分所有權人會議片面違反分管協議，被告己○○仍為
    有權占有。況原告於另案對春芳家園大廈5 樓住戶所提訴訟
    ，已經本院97年度訴字第1899號判決原告敗訴在案。縱認被
    告己○○為無權占有，亦僅於訴訟拘束發生日起，始得視為
    被告己○○為惡意占有人，在此之前，依民法第952 條規定
    ，被告己○○不負返還相當於租金不當得利責任等語置辯。
    並聲明：1.原告之訴駁回。2.如受不利判決，願供擔保請准
    宣告免為假執行。
  (二)被告乙○○則以：兩造均係居住於春芳家園大廈之區分所有
    權人，被告乙○○係於92年9 月間自本院拍定買受系爭土地
    應有部分及其上門牌號碼為臺北市○○區○○路120巷51 號
    建物與增建部分，法院核發之權利移轉證書上清楚記載主建
    物之價金為320 萬元，增建部分之價金為20萬元，故系爭土
    地Ｂ部分地上物乃被告乙○○經拍賣程序繼受前手權利而來
    。又系爭土地Ｂ部分係經春芳家園大廈住戶約定分管，且行
    之多年，從無住戶表示異議，是被告乙○○非無權占有，本
    件訴訟乃原告為推動社區重建，乃對有意見之被告提起。而
    證人李克齊與原告立場相同，其所為證述應不足採。另證人
    丁○○及甲○皆為春芳家園大廈原始住戶，入住迄今20餘年
    皆未對系爭土地分管表達任何反對意思。再者，春芳家園大
    廈95年1月4日第2 次區分所有權人會議決議關於空地部分仍
    依現行使用方式處理，而原告所提春芳家園大廈95年3 月11
    日區分所有權人會議記錄，並非合法有效會議記錄，不足證
    明春芳家園大廈住戶無默示同意分管存在。況原告於另案對
    春芳家園大廈5樓住戶所提訴訟，已經本院97年度訴字第189
    9 號判決原告敗訴在案。至於臺北市建築管理處函覆系爭土
    地空地搭建建物曾被檢舉為違建，但此為匿名檢舉，不足以
    證明春芳家園大廈區分所有權人對系爭土地Ｂ部分地上物存
    在曾表示反對之意思。故被告乙○○為有權占有系爭土地Ｂ
    部分，則原告請求被告乙○○將該土地地上物拆除並返還予
    全體共有人，及請求受有相當於租金之不當得利為無理由等
    語置辯。並聲明：1.原告之訴駁回。2.如受不利判決，願供
    擔保請准宣告免為假執行。
三、查兩造均為春芳家園大廈區分所有權人，原告為系爭土地共
    有人之一，應有部分為2 萬分之67，如附圖編號Ａ、Ｂ所示
    部分為共有土地之一；系爭土地如附圖編號Ａ部分之門牌號
    碼臺北市○○區○○路120巷49號1樓增建建物為被告己○○
    所有；如附圖編號Ｂ部分之門牌號碼臺北市○○區○○路12
    0巷51號1樓增建建物為被告乙○○所有之事實，有原告系爭
    土地所有權狀、春芳家園大廈區分所有權人名冊（見本院97
    年度北調字第93號卷，下稱調字卷，第9 頁；本院卷第64頁
    ）附卷可稽，且為兩造所不爭執，自堪信為真實。
四、原告主張被告未經全體共有人同意，分別無權占有系爭土地
    Ａ、Ｂ部分，而請求被告遷出、拆除其上地上物後，將該土
    地返還全體共有人，及給付原告相當於租金之不當得利等情
    ，則為被告所否認，並以前揭情詞置辯，是本件兩造主要爭
    點厥為：(一)被告己○○使用系爭土地Ａ部分、被告乙○○使
    用系爭土地Ｂ部分，是否有分管契約存在而屬有權占有？(二)
    若無，則原告請求被告遷出、拆除地上物，將該土地返還原
    告及全體共有人，及給付原告相當於租金之不當得利有無理
    由？被告應給付原告相當於租金之不當得利數額為何？茲論
    述如下：
  (一)被告己○○使用系爭土地Ａ部分、被告乙○○使用系爭土地
    Ｂ部分，是否有分管契約存在而屬有權占有？
    1.就系爭土地Ａ、Ｂ部分，有無明示分管契約存在部分：
      (1)按當事人主張有利於己之事實者，就其事實有舉證之責
        任，民事訴訟法第277 條前段定有明文。又以無權占有
        為原因，請求返還土地者，占有人對土地所有權存在之
        事實無爭執，而僅以非無權占有為抗辯者，土地所有權
        人對其土地被無權占有之事實無舉證責任，占有人應就
        其取得占有係有正當權源之事實證明之（最高法院85年
        度台上字第1120號判決意旨參照）。次按契約固須當事
        人互相表示意思一致始能成立，但所謂互相表示意思一
        致，不限於當事人直接為之，其經第三人為媒介而將當
        事人互為之意思表示從中傳達而獲致意思表示一致者，
        仍不得謂契約未成立。公寓大廈之買賣，建商與各承購
        戶分別約定，該公寓大廈之共用部分或其基地之空地由
        特定共有人使用者，除別有規定外，應認共有人間已合
        意成立分管契約。是本件被告抗辯春芳家園大廈原始承
        購戶間，就系爭土地Ａ、Ｂ部分成立分管契約，自應由
        被告就此負舉證之責。
      (2)經查：春芳家園大廈原始承購戶買賣契約上出賣人為「
        徐林月美」之事實，有原告提出被告己○○於另案所提
        訴外人鄭溪圳春芳家園買賣契約書（見本院卷第143 頁
        至第148頁）附卷足查；雖證人林月美到庭證述：「（
        問：是否為春芳家園的起造人或出賣人？）不是，因為
        這塊地是我公公徐春芳買我的名字，起造跟賣我都不知
        道，當時都是我公公在處理，我公公已經過世了。」、
        「（問：請求提示原證11、12，請證人確認文字書寫部
        分是否為其本人或徐春芳之字跡？）不是我簽的，我沒
        有寫那麼漂亮，我公公不識字，也沒有念過書，我公公
        沒有寫那麼漂亮。」等語（見本院卷第229頁反面、第2
        30頁）；參以春芳家園大廈起造人名冊所載起造人有康
        水塗、康車、康萬和、徐林月美、陳松本、陳氏吉6 人
        之事實，有春芳家園大廈起造人名冊（見本院卷第12頁
        、第13頁、第55頁）在卷可憑，致春芳家園大廈起造人
        、出賣人為何人？非無疑義。惟由證人林月美證述：徐
        春芳以伊名義購買系爭土地，及起造於出售事宜為徐春
        芳處理等語（見本院卷第229頁反面、第230頁）；參以
        證人即春芳家園大廈原始承購戶丁○○到庭證述：「（
        問：何時買受春芳家園？）印象中是74年，起造人是徐
        林月美，我們是跟一個阿伯買的。…」、「（問：你上
        述所說的阿伯是誰？）當初我們去買就是一個阿伯跟一
        個小姐，小姐是售屋人員，後來買了以後才知道起造人
        是徐林月美。水電單到現在還是徐林月美的名字。」、
        「我忘了合約的出賣人是誰。阿伯是賣房子的。」、「
        （問：可否確認阿伯跟徐林月美的關係？）很久以前有
        聽鄰居說，徐林月美是阿伯的媳婦。」等語（見本院卷
        第268頁、第269頁），核與證人黃榮村證述：「（問：
        地主是指誰？徐春芳。」等語（見本院卷第188 頁反面
        ）相符；且有鄭溪圳春芳家園買賣契約書上記載：「賣
        主（乙方）徐林月美代徐春芳（見本院卷第143頁、第1
        47頁）為佐，是堪認春芳家園大廈出售事宜係由徐春芳
        負責處理，亦即徐春芳為媒介春芳家園大廈建商與各承
        購戶間傳達意思表示之人，至於徐春芳是否為有權代理
        ，則非本件所應探究者。第查：證人丁○○購買春芳家
        園大廈時，徐春芳係告知系爭土地Ａ、Ｂ部分係供春芳
        家園大廈住戶用以停車使用之事實，業據證人丁○○證
        述：「…原來是阿伯跟一個小姐在售屋，當時房屋已蓋
        好了，他有跟我說一樓停車位是大家使用。…」、「（
        問：買房子時阿伯有告訴你停車位的位置在那裡？阿伯
        當時指著如原證18圖上鉛筆所畫位置（綠色的後面一大
        塊），他說大概可以停四部車進去。」等語（見本院卷
        第26 8 頁、第269頁反面），且證人即春芳家園大廈原
        始承購戶甲○亦證稱：「約74、75年間，當時我們去看
        ，時間很久我不記得跟誰買的。賣的時候說一間一間的
        價錢，1樓可以做店面比較貴，我有問1樓的價錢，但買
        不起。當時賣的人沒有跟我說1 樓前面的空地誰用。」
        等語（見本院卷第270 頁反面）；參以被告己○○於另
        案提出訴外人鄭溪圳春芳家園買賣契約書特約第3 條載
        明：「春芳家園編號C1、C2一樓間之走道（如附圖）歸
        C1、C2壹樓使用，不得供他戶作出入之用。」（見本院
        卷第143頁至第148頁），而上開特約所指「走道」，依
        當時附圖（見本院卷第148 頁）所示，乃指被告己○○
        所有之春芳家園大廈49號1 樓，及被告乙○○所有之51
        號1 樓中間，現供春芳家園大廈住戶出入之通道，並非
        指系爭土地Ａ、Ｂ部分。是被告抗辯春芳家園大廈原始
        承購戶間，就系爭土地Ａ、Ｂ部分成立分管契約云云，
        難謂足採。
      (3)證人黃榮村雖證稱：「買五樓可以加蓋，但是要加十萬
        元，49、51號中間的走道，地主賣給49、51號一樓住戶
        ，後來因為執照辦不出來，地主就說我們以後也可以走
        中間走道，但是49、51號一樓前面空地要讓給49、51號
        的住戶用，因為一樓中間走道本來賣給一樓住戶，但是
        執照沒有下來，問我有無意見，我說沒有，地主說他也
        要去問別人有無意見，大家都沒有意見，所以一樓前面
        空地地主就加蓋遮雨棚。」等語（見本院卷第18 8頁反
        面），惟由此益徵春芳家園大廈出售當時，徐春芳係告
        知原始承購戶系爭土地Ａ、Ｂ部分為公寓大廈共用部分
        之事實，且證人黃榮村復證述：（問：證人上面所述「
        大家都沒有意見」是何意？」我沒有辦法代表大家，當
        時是地主說要去問別人，後來也加蓋起來，且大家都走
        中間走道，表示大家都沒有意見。」等語（見本院卷第
        189 頁），是證人黃榮村之證述尚不足以證明系爭土地
        Ａ、Ｂ部分業經建商與各原始承購戶間為分管契約之事
        實。況證人黃榮村為春芳家園大廈49號5 樓之區分所有
        權人，因於該5樓頂樓增建，而為本院97年度訴字第189
        9 號拆屋還地等事件之被告，是證人黃榮村證言之證明
        力並非無疑。
      (4)至於被告己○○以春芳家園大廈規約第2條第2項之規定
        抗辯系爭土地Ａ、Ｂ部分有分管契約存在云云。惟查：
        春芳家園大廈規約第2條第2項係規定：「本公寓大廈法
        定空地、樓頂平臺為共用部分，應供全體區分所有權人
        及住戶共同使用，非經規約或區分所有權人會議之決議
        ，不得約定為約定專用部分。但起造人或建築業主之買
        賣契約書或分管契約書已有約定時，從其約定。」（見
        本院卷第19頁、第74頁）；參以春芳家園大廈規約乃於
        95年間始經區分所有權人會議決議通過，且該規約乃係
        依照內政部版本制訂之事實，亦有證人即春芳家園大廈
        前任主任管理員李克齊到庭證述明確（見本院卷第186
        頁反面）。是此規約並不足以證明系爭土地Ａ、Ｂ部分
        有明示分管契約存在之事實。被告另以本院97年度訴字
        第1899號判決原告敗訴在案為辯。然本院上開事件乃原
        告對春芳家園大廈5 樓頂樓增建部分之住戶所提訴訟，
        而本件係針對春芳家園大廈1 樓系爭土地Ａ、Ｂ部分，
        其訴訟對象顯不相同，況該判決業因原告上訴中而尚未
        確定，是被告徒以本院97年度訴字第1899號判決抗辯本
        件有分管契約，應非可採。
      (5)綜上，被告以原始購買人鄭溪圳購買春芳家園買賣契約
        書特約第3條、證人黃榮村之證述，及春芳家園大廈規
        約第2條第2項規定，抗辯春芳家園大廈原始承購戶間，
        就系爭土地Ａ、Ｂ部分成立分管契約云云，應不足採信
        。
    2.就系爭土地Ａ、Ｂ部分，有無默示分管契約存在部分：
      (1)按所謂默示之意思表示，係指依表意人之舉動或其他情
        事，足以間接推知其效果意思者而言，若單純之沉默，
        則除有特別情事，依社會觀念可認為一定意思表示者外
        ，不得謂為默示之意思表示（最高法院29年上字第762
        號判例意旨參照）。經查：春芳家園大廈係於74年7月5
        日取得使用執照，及於74年間開始出售之事實，業據證
        人丁○○、甲○證述在案（見本院卷第268頁、第270頁
        反面），且有臺北縣政府工務局74年使字第738 號使用
        執照及其存根（見本院卷第12頁、第55頁）在卷可查；
        又春芳家園大廈住戶自始即未同意系爭土地Ａ、Ｂ部分
        占用情形之事實，有證人丁○○證稱：「（問：春芳家
        園一樓使用情形，住戶有無表示反對？何時提出？提出
        情形為何？）我搬進去的時候，並沒有雨棚、鐵皮，前
        面是空地，大家開始在裝潢，經過好多次颱風，後來加
        上鐵皮，前面加個雨棚，我於74年搬進去，約82、83年
        就搬走，後來85、86年再搬回來時1樓（49號1樓）是在
        做看板的生意，另外51號1 樓樓在做自己使用的停車位
        ，當時都沒有講話，但是有部分居民有說，為什麼是他
        們在使用，因為買的時候阿伯說，1 樓是做為大家停車
        使用。」、「（問：從74年買房屋到現在，你同不同意
        系爭土地搭蓋建物？）依照阿伯說的，應該是我們大家
        使用，蓋的時候沒有問過我們。我們當然是不同意。」
        等語（見本院卷第268 頁反面）；證人甲○證述：「約
        74年、75年間，當時我們去看，時間很久我不記得跟誰
        買的。賣的時候說一間一間的價錢，1 樓可以做店面比
        較貴，我有問1 樓的價錢，但買不起。當時賣的人沒有
        跟我說1 樓前面的空地誰用。我搬進去後就沒有搬離開
        ，我搬進去當時1 樓沒有蓋，後來有人買了就加蓋，加
        蓋已經約有一、二十年。當時我本身沒有說過不能蓋，
        但頭一次蓋的時候有被拆過一次，我不知道為何被拆，
        後來有再蓋，差不多就像現在這樣子。」、「（問：請
        提示原證18照片，證人是否同意1 樓兩戶搭蓋前面那一
        塊？）我個人沒有同意。」等語（見本院卷第270 頁反
        面）；參以系爭土地Ａ、Ｂ部分地上物，於76年間，即
        曾遭拆除後重建剛完工，復因匿名檢舉違章建築而遭臺
        北市建築管理處強制拆除之事實，有臺北市建築管理處
        違建查報案件明細表、臺北市建築管理處98年6月9日北
        市都建查字第09868402100號函（見本院卷第278頁至第
        279頁、第334頁）附卷足憑。復觀諸春芳家園大廈係屬
        春芳家園社區C 棟大樓，區分所有權人共計30人，於95
        年3 月11日區分所有權人會議有17戶出席，並於該次會
        議討論及決議：「請佔用1樓空間及5樓頂樓住戶配合管
        委會有關決議或移除、改善違建部分，並向管委會提出
        說明，否則將訴追違規佔用公共空間行為（在場無人反
        對）。」，且春芳家園社區管理委員會於95年5月9日分
        別以春芳社管字第95050902號、95050901號函知被告己○○、乙○○：「…於文到1 週內提出說明並尋求解決
        方案，否則將函請法院依法訴追，並追討不當得利。」
        ，此有春芳家園社區區分所有權人名冊、春芳家園95年
        3 月11日區分所有權人會議紀錄、簽到單、上開函文、
        掛號函件執據（見本院卷第64頁、第14頁至第17頁）在
        卷足考，姑不論上開區分所有權人會議程序是否違法，
        然春芳家園大廈住戶對被告己○○、乙○○使用系爭土
        地Ａ、Ｂ部分確有爭執，應足堪認定。況且，縱原告於
        97年1 月21日始對被告起訴請求，春芳家園大廈住戶先
        前未加以干涉或訴諸法律排除侵害，然此充其量僅係單
        純沈默，並無其他積極事證足以證明春芳家園大廈區分
        所有權人有何默示同意之意思表示，依上開判例意旨，
        亦難認春芳家園大廈區分所有權人就被告己○○使用系
        爭土地Ａ部分、被告乙○○使用系爭土地Ｂ部分，有默
        示分管契約存在。
      (2)被告乙○○雖以權利移轉證明書（見調字卷第29頁），
        抗辯系爭土地Ｂ部分地上物為經法院拍賣程序取得，而
        屬有權占有等語。惟執行法院之拍賣，其性質屬於買賣
        之一種，依強制執行拍賣取得之拍賣標的，應與一般受
        讓人無異，且經法院拍賣者，並非即係合法建物，即使
        債務人之違建，法院亦得為拍賣。查被告乙○○所提本
        院不動產權利移轉證書上所載編號 2：「台北市○○區
        ○○段二小段795 建號」，建物門牌：「台北市○○路
        一二○巷五一號增建部分」，下方備考欄已載明：「拍
        賣之795建號建物因未辦理建築物所有權第一次登記，
        於拍定後無法逕持不動產權利移轉證書辦理所有權移轉
        登記」，是被告乙○○雖經由拍賣取得系爭土地Ｂ部分
        地上物所有權，然並非因此即謂該部分土地有分管契約
        存在。被告乙○○既未能舉證證明春芳家園大廈區分所
        有權人就系爭土地Ｂ部分有明示或默示分管契約存在，
        自無從僅憑被告乙○○取得系爭土地Ｂ部分地上物及單
        純之長期占有，即推論有分管契約之事實。
      (3)被告復抗辯：原告所提春芳家園大廈95年3 月11日區分
        所有權人會議記錄，並非合法有效會議記錄，不足證明
        系爭大樓住戶無默示同意分管存在等語。經查：春芳家
        園大廈於95年3 月11日確有召開區分所有權人會議，討
        論議題包括系爭土地Ａ、Ｂ部分占用處理之事實，業經
        證人丁○○到庭證稱：「（問：提示原證六，此會議召
        開過程？證人有無出席？情形為何？）有召開這個會議
        ，我有出席，好像討論前面歸還使用車位，及5 樓公共
        區域歸還，…」等語（見本院卷第268 頁反面）；證人
        李克齊證述：「（問：95年3 月11日是否確有時召開這
        個會議？）有，第二頁是當時出席的住戶所簽。」、「
        （問：原證6 區分所有權人會議記錄當時關於違建決議
        為何？）當時會議主題有兩個，第一個是改建部分，第
        二個是住戶違建部分，本會議紀錄與本案有關的是第二
        部分，管委會希望一樓及五樓違建住戶向管委會提出如
        何改善違建部分。」、「（問：當次會議是否決議要訴
        追被告己○○、被告乙○○所占有的公共空間行為？）
        當次決議目的為是希望違建的住戶向管委會提出說明要
        如何改善，如果沒有的話管委會才會訴追，所以後來管
        委會才會發函給違建住戶。」等語（見本院卷第185 頁
        反面、第186頁），且有95年3月11日區分所有權人會議
        記錄及簽到單（見本院卷第14頁、第15頁）附卷可考。
        證人黃榮村雖證述：「沒有開這個會，我是裡面的住戶
        ，原證6 第一、二頁是拼湊出來的，我有問去開會的人
        ，他們連開什麼會都不知道，主席事後也沒有拿給我簽
        名，區分所有權人會議程序應該要公告、通知。」等語
        （見本院卷第189頁），然95年3月11日區分所有權人會
        議並未將春芳家園大廈1 樓及5樓共4戶區分所有權人列
        入參會人員，此觀之95年3 月11日區分所有權人會議簽
        到單（見本院卷第15頁）已明，姑不問上開會議程序是
        否違法，惟證人黃榮村既未參與上開會議，自無從以其
        證述遽謂無95年3 月11日區分所有權人會議存在。又原
        告係以被告未經全體共有人同意，分別無權占有系爭土
        地Ａ、Ｂ部分，而請求被告拆除其上地上物後，將該土
        地返還全體共有人等，是關於上開區分所有權人會議應
        審究者乃是否確有召開此會議及會議出席者之意見為何
        ，至於該會議召集程序及決議方法是否與法未合，應與
        本件之判斷無涉。查春芳家園大廈係屬春芳家園社區C
        棟大樓，區分所有權人共計30人，於95年3 月11日區分
        所有權人會議即有17戶出席，於該次會議討論及決議：
        「請佔用1樓空間及5樓頂樓住戶配合管委會有關決議或
        移除、改善違建部分，並向管委會提出說明，否則將訴
        追違規佔用公共空間行為（在場無人反對）。」之事實
        ，有春芳家園社區區分所有權人名冊、春芳家園95年3
        月11日區分所有權人會議紀錄、簽到單（見本院卷第64
        頁、第14頁至第15頁）在卷可憑，是春芳家園大廈30名
        區分所有權人中，有17名出席該次區分所有權人會議表
        示對被告占用系爭土地情形表示異議，據此足見春芳家
        園大廈住戶對被告己○○、乙○○使用系爭土地Ａ、Ｂ
        部分確實存有爭議。而被告以上開區分所有權人會議記
        錄非合法有效會議記錄，抗辯此不足證明系爭大樓住戶
        無默示同意分管存在，尚非可採。
      (4)被告又抗辯：春芳家園社區於94年12月17日召開第1 次
        區分所有權人會議，因人數不足流會；復於95年1月4日
        召開第2次區分所有權人會議記錄清楚載明「說明3. 關
        於空地部分，因歷史因素（原地主起造時有無承諾或約
        定予特定人使用不得而知）無法切割管理，爰本次未予
        討論，空地部分仍依現行使用方式處理。」，足見春芳
        家園社區有分管契約存在云云。然上開會議記錄益徵春
        芳家園社區對空地部分使用情形存有爭議之事實，且春
        芳家園大廈住戶先前縱未加以干涉或訴諸法律排除侵害
        ，充其量僅係單純沈默，被告既未能舉證證明春芳家園
        大廈區分所有權人就系爭土地Ａ、Ｂ部分有明示或默示
        分管契約存在，自無從以上開會議決議「空地部分仍依
        現行使用方式處理」遽認春芳家園大廈區分所有權人就
        被告己○○使用系爭土地Ａ部分、被告乙○○使用系爭
        土地Ｂ部分，有默示分管契約存在。
      (5)被告另抗辯：臺北市建築管理處函覆系爭土地空地搭建
        建物曾被檢舉為違建，但此為匿名檢舉，不足以證明春
        芳家園大廈區分所有權人對被告占用系爭土地曾表示反
        對之意思。惟查：春芳家園大廈原始承購戶於入住後，
        並未同意系爭土地Ａ、Ｂ部分占用情況之事實，有證人
        丁○○、甲○之證述為憑（見本院卷第268 頁反面、本
        院卷第270 頁反面）；而系爭土地Ａ、Ｂ部分原為春芳
        家園大廈空地，屬公寓大廈共用部分，然為特定區分所
        有權人占有使用，相較於一般人，則就共用部分使用有
        密切關係之住戶顯較有為舉發行為之可能，此由該檢舉
        為匿名檢舉更足徵之，另由系爭土地Ａ、Ｂ部分地上物
        ，於76年間，即曾遭拆除後重建剛完工，復因匿名檢舉
        違章建築而遭臺北市建築管理處強制拆除之事實，有臺
        北市建築管理處違建查報案件明細表、臺北市建築管理
        處98年6 月9日北市都建查字第09868402100號函（見本
        院卷第278頁至第279頁、第334 頁）附卷足憑，益徵違
        章建築檢舉為春芳家園大廈住戶所為。況被告所舉證據
        不足證明系爭土地Ａ、Ｂ部分有分管契約存在，而證人
        丁○○、甲○既已證述就系爭土地Ａ、Ｂ部分使用情形
        未為同意之意思，且系爭土地Ａ、Ｂ部分地上物於76年
        間亦因檢舉致遭強制拆除，足認被告抗辯系爭土地Ａ、
        Ｂ部分有分管契約存在為不足採信。故被告徒以臺北市
        建築管理處函覆系爭土地空地搭建建物為匿名檢舉，遽
        抗辯不足以證明春芳家園大廈區分所有權人對被告占用
        系爭土地曾表示反對之意思，尚非足取。
    3.綜上，被告未能舉證證明春芳家園大廈區分所有權人，就
      系爭土地Ａ、Ｂ部分有分管契約存在，自不能僅憑春芳家
      園大廈住戶先前未加以干涉或訴諸法律排除侵害，即謂被
      告占有系爭土地Ａ、Ｂ部分為使用收益，係已得共有人全
      體之默示同意，而有默示分管契約之存在。
  (二)若無，則原告請求被告遷出、拆除地上物，將該土地返還原
    告及全體共有人，及給付原告相當於租金之不當得利有無理
    由？被告應給付原告相當於租金之不當得利數額為何？
    1.按所有人對於無權占有或侵奪其所有物者，得請求返還之
      ，對於妨害其所有權者，得請求除去之，有妨害其所有權
      之虞者，得請求防止之；各共有人對於第三人，得就共有
      物之全部為本於所有權之請求，但回復共有物之請求，僅
      得為共有人全體之利益為之，民法第767條、第821條分別
      定有明文。次按民法第820條第1項規定，共有物，除契約
      另有訂定外，由共有人共同管理之。又各共有人按其應有
      部分，對於共有物之全部雖有使用收益之權，惟共有人對
      共有物之特定部分使用收益，仍須徵得他共有人全體之同
      意，非謂共有人得對共有物之全部或任何一部有自由使用
      收益之權利；如共有人不顧他共有人之利益，而就共有物
      之全部或一部任意使用收益，即屬侵害他共有人之權利（
      最高法院62年台上字第1803號判例意旨參照）。所謂應有
      部分，係指共有人對共有物所有權所享權利之比例，將所
      有權為抽象的、分數的量上劃分，而將之分屬於各共有人
      。其性質為具體而微之所有權，係量之分割而非質之分割
      ，係抽象存在於共有物之任何微小部分之上，其內容、性
      質及效力，與所有權完全無異，僅其行使權利，應受應有
      部分之限制而已，故共有人超過其應有部分而為使用收益
      時，已屬侵害他共有人之所有權，他共有人自得本於所有
      權請求除去侵害或請求向全體共有人返還占用部分。經查
      ：兩造均為春芳家園大廈區分所有權人，亦為系爭土地共
      有人，此有原告系爭土地所有權狀、春芳家園大廈區分所
      有權人名冊（見調字卷第9 頁、本院卷第64頁）附卷可稽
      ，且為兩造所不爭執；而系爭土地如附圖編號Ａ部分之門
      牌號碼臺北市○○區○○路120巷49號1樓增建建物為被告
      己○○所有、如附圖編號Ｂ部分之門牌號碼臺北市○○區
      ○○路120巷51號1樓增建建物為被告乙○○所有之事實，
      亦為兩造所不爭執。又被告迄未舉證證明被告己○○使用
      系爭土地Ａ部分、被告乙○○使用系爭土地Ｂ部分，已得
      全體共有人之同意抑或有分管協議之存在，是原告主張被
      告並無占有系爭土地之合法權源，而請求被告己○○、乙○○分別遷出、拆除其占有系爭土地Ａ、Ｂ部分地上物，
      並分別將該部分土地返還原告及全體共有人，自屬有據，
      應予准許。
    2.次按無法律上之原因而受利益，致他人受損害者，應返還
      其利益，依其利益之性質不能返還者，應償還其價額，民
      法第179條、第181條但書分別定有明文，而無權占有他人
      土地，可能獲得相當於租金之利益為社會通常之觀念（最
      高法院61年台上字第1695號判例參照）。又民法第818 條
      所定各共有人按其應有部分，對於共有物之全部有使用收
      益之權。係指各共有人得就共有物全部，於無害他共有人
      之權利限度內，可按其應有部分行使用益權而言。故共有
      人如逾越其應有部分之範圍使用收益時，即係超越其權利
      範圍而為使用收益，其所受超過利益，要難謂非不當得利
      （最高法院55年台上字第1949號判決參照）。經查：兩造
      均為春芳家園大廈區分所有權人，亦為系爭土地共有人；
      而系爭土地如附圖編號Ａ部分之門牌號碼臺北市○○區○○路120巷49號1樓增建建物為被告己○○所有、如附圖編
      號Ｂ部分之門牌號碼臺北市○○區○○路120巷51號1樓增
      建建物為被告乙○○所有，被告迄未舉證證明被告己○○
      使用系爭土地Ａ部分、被告乙○○使用系爭土地Ｂ部分，
      已得全體共有人之同意抑或有分管協議之存在，業於前述
      ，是原告主張被告己○○無權占用系爭土地Ａ部分、被告
      乙○○無權占用系爭土地Ｂ部分，其因此受有使用該土地
      之利益，致原告受有損害，該等利益依性質不能返還，而
      請求被告償還相當於租金之價額，自屬有據。被告己○○
      雖以其於本訴訟繫屬前非惡意占有人，而抗辯無庸負返還
      相當於租金不當得利責任等語。惟被告己○○既未能舉證
      證明其占有系爭土地Ａ部分已得全體共有人之同意抑或有
      分管協議之存在，是其此部分之抗辯並非足採。又城市地
      方土地之租金以不超過其申報地價年息10％為限，為土地
      法第105條、第97條第1項所明定。而土地法施行法第25條
      規定，土地法第97條第1 項所謂土地價額依法定地價，土
      地法第148 條規定，土地所有權人依本法所申報之地價，
      為法定地價，則土地法第97條第1 項所謂土地申報價額即
      指該土地之申報地價而言。再以舉辦規定地價或重新規定
      地價時，土地所有權人未於公告期間申報地價者，以公告
      地價80％為其申報地價，平均地權條例第16條亦規定甚明
      。另基地租金之數額，除以基地申報地價為基礎外，尚須
      斟酌基地之位置，工商業繁榮之程度，承租人利用基地之
      經濟價值及所受利益等項，並與鄰地租金相比較，以為決
      定（最高法院68年台上字第3071號判例參照）。查系爭土
      地屬於城市地方，有土地法等前開規定之適用，而系爭土
      地位於臺北市○○路120 巷內，巷弄內無公車站牌，但距
      離臺北市○○路約200公尺、距離忠孝東路約400公尺，步
      行約10分鐘即可到達捷運市政府站，鄰近信義商圈等情，
      業經本院勘驗現場，製有勘驗筆錄可參（見本院卷89頁至
      第91頁），並有臺北市松山地政事務所土地複丈成果圖（
      即附圖）等附卷可稽，且有行政院網站下載電子地圖（見
      本院卷第363頁、第364頁）在卷可佐，故本院審酌系爭土
      地之坐落位置、繁榮程度、經濟用途等因素，認原告請求
      相當於租金之不當得利，按申報地價年息10％計算，尚嫌
      過高，應以申報地價總額年息6％計算，較為允當。
    3.再查系爭土地於92年1月至95年1月、96年1月至97年1月之
      公告地價分別為每平方公尺4萬6,300元、5萬1,100元，此
      有臺北市公告土地現值及公告地價查詢資料（見本院卷第
      20頁）附卷可考，依上開規定以80％計算其申報地價為：
      系爭土地於92年1月至95年1月、96年1月至97年1月之申報
      地價分別為每平方公尺3萬7,040元、4萬0,880元。又被告
      己○○、乙○○分別占有系爭土地Ａ、Ｂ部分之面積均為
      23.5平方公尺，原告就系爭土地應有部分為2 萬分之67，
      於97年1月21日提起本件訴訟，及被告乙○○係於92年9月
      24日始取得系爭土地Ｂ部分權利移轉證書之事實，有臺北
      市松山地政事務所土地複丈成果圖（即附圖）、原告系爭
      土地所有權狀、起訴狀、本院92年9 月24日北院錦92執字
      第1995號不動產權利移轉證書（見調字卷第9頁、第1頁、
      第29頁）在卷足查。是原告就系爭土地應有部分既為2 萬
      分之67，則原告以其所有春芳家園大廈49號2 樓建物應有
      部分16/1,000為計算基準，及請求被告乙○○給付自92年
      4月29日起算至92年9月23日止之相當於租金之不當得利，
      自屬無據。另原告分別請求被告均自92年4 月29日起至起
      訴日即97年1 月21日止，及自起訴日翌日起至分別返還該
      部分土地日止，按月給付損害金（見本院卷第361 頁），
      就原告請求被告分別給付如附表所示占有系爭土地相當於
      租金之不當得利，為有理由，應予准許。至超逾部分，則
      難謂有據，應予駁回。
五、綜上所述，原告依民法第767條、第821條及第179 條之規定
    ，請求被告己○○應自系爭土地Ａ部分地上物遷出，並將上
    開地上物全部拆除後，將該部分土地騰空返還予原告及其他
    全體共有人；及給付原告860元，及自97年1月30日起至清償
    日止，按年息5％計算之利息，暨自97年1月22日起至將前項
    土地騰空返還之日止，按月給付原告16元。被告乙○○應自
    系爭土地Ｂ部分地上物遷出，將上開地上物全部拆除後，將
    該部分土地騰空返還予原告及其他全體共有人；及給付原告
    784元，及自97年1 月30日起至清償日止，按年息5％計算之
    利息，暨自97年1 月22日起至將前項土地騰空返還之日止，
    按月給付原告16元。為有理由，應予准許。逾此部分之請求
    ，則無理由，應駁回之。
六、原告與被告分別陳明願供擔保，請准宣告假執行或免為假執
    行，經核原告勝訴部分，合於法律規定，爰分別酌定相當之
    擔保金額宣告之；原告其餘假執行之聲請，因訴之駁回而失
    所依據，不予准許。
七、本件事證已臻明確，兩造其餘主張、陳述及所提之證據，經
    審酌後，認與判決結果不生影響，爰不一一論述，附此敘明
    。
八、據上論結，本件原告之訴為一部有理由，一部無理由。依民
    事訴訟法第79條、第85條第1項本文、第390條第2項、第392
    條第2項，判決如主文。
中    華    民    國    98    年    8     月    19    日
                  民事第三庭  審判長法  官  丁蓓蓓
                                    法  官  孫正華
                                    法  官  周玉琦
以上正本係照原本作成。
如對本判決上訴，須於判決送達後20日之不變期間內，向本院提
出上訴狀。
中    華    民    國    98    年    8     月    19    日
                                    書記官  劉英權
附表：被告應給付原告相當於租金之不當得利計算表
一、被告己○○應給付原告之不當得利數額
（一）自92年4月29日至97年1月21日止
┌────────────────────────────┐
│ 計算式：                                               │
│ 申報地價（公告地價×80％）×占用面積（即系爭土地如附圖 │
│ 所示Ａ部分，共23.5平方公尺）×6％÷365×占用期間×應有 │
│ 部分                                                   │
├───────┬────┬─────┬─────────┤
│  佔用期間    │申報地價│應有部分  │相當於租金之不當得│
│              │        │          │利（單位：新臺幣元│
│              │        │          │，元以下四捨五入，│
│              │        │          │下同）            │
├───────┼────┼─────┼─────────┤
│92年4月29日至 │ 37,040 │67/20,000 │      656         │
│95年12月31日  │        │          │                  │
├───────┼────┼─────┼─────────┤
│96年1月1日至  │ 40,880 │67/20,000 │      204         │
│97年1月21日   │        │          │                  │
├───────┼────┼─────┼─────────┤
│    合計      │        │          │      860         │
└───────┴────┴─────┴─────────┘
（二）自97年1月22日起至交還土地之日止，每月相當於租金之
      不當得利數額：
┌────────────────────────────┐
│ 計算式：                                               │
│ 申報地價（公告地價×80％）×占用面積（即系爭土地如附圖 │
│ 所示Ａ部分，共23.5平方公尺）×6％÷12×應有部分（單位  │
│ ：新臺幣元，元以下四捨五入）                           │
├────────────────────────────┤
│ 40,880×23.5×6％ ÷12×67/20,000 ＝ 16元              │
└────────────────────────────┘
二、被告乙○○應給付原告之不當得利數額
（一）自92年9月24日至97年1月21日止
┌────────────────────────────┐
│ 計算式：                                               │
│ 申報地價（公告地價×80％）×占用面積（即系爭土地如附圖 │
│ 所示Ｂ部分，共23.5平方公尺）×6％÷365×占用期間×應有 │
│ 部分                                                   │
├───────┬────┬─────┬─────────┤
│  佔用期間    │申報地價│應有部分  │相當於租金之不當得│
│              │        │          │利（單位：新臺幣元│
│              │        │          │，元以下四捨五入，│
│              │        │          │下同）            │
├───────┼────┼─────┼─────────┤
│92年9月24日至 │ 37,040 │67/20,000 │      580         │
│95年12月31日  │        │          │                  │
├───────┼────┼─────┼─────────┤
│96年1月1日至  │ 40,880 │67/20,000 │      204         │
│97年1月21日   │        │          │                  │
├───────┼────┼─────┼─────────┤
│    合計      │        │          │      784         │
└───────┴────┴─────┴─────────┘
（二）自97年1月22日起至交還土地之日止，每月相當於租金之
      不當得利數額：
┌────────────────────────────┐
│ 計算式：                                               │
│ 申報地價（公告地價×80％）×占用面積（即系爭土地如附圖 │
│ 所示Ｂ部分，共23.5平方公尺）×6％÷12×應有部分（單位：│
│ 新臺幣元，元以下四捨五入）                             │
├────────────────────────────┤
│ 40,880×23.5×6％ ÷12×67/20,000 ＝ 16元              │
└────────────────────────────┘


司法院資訊處製作；財團法人民間司法改革基金會備份。
